ACORDAO-COMPLETO-2466244

ACÓRDÃO 5313/2021 ATA 9/2021 - PRIMEIRA CÂMARA

VISTOS, relatados e discutidos estes autos nos quais se analisam embargos de declaração opostos pelos Srs. Carlos Eduardo Magalhães de Almeida e Carlos Alberto de Carvalho Barbosa em face do Acórdão 12463/2020-TCU-Primeira Câmara, por meio do qual esta Corte de Contas deu provimento parcial aos pedidos de reexame interpostos pelos embargantes contra o Acórdão 4488/2020-TCU-Primeira Câmara;
ACORDAM os Ministros do Tribunal de Contas da União, reunidos em Sessão da 1ª Câmara, diante das razões expostas pelo Relator, em:
9.1. conhecer dos presentes embargos de declaração, com fundamento nos arts. 32, inciso II, e 34 da Lei 8.443/1992, para, no mérito, rejeitá-los;
9.2. dar ciência desta decisão aos embargantes e ao Ministério Público do Distrito Federal e dos Territórios.

Embargos de Declaração opostos por Carlos Eduardo Magalhães de Almeida e Carlos Alberto de Carvalho Barbosa em face do Acórdão 12.463/2020-TCU-1ª Câmara, por meio do qual esta Corte de Contas deu provimento parcial aos recursos interpostos pelos embargantes, a fim de tornar sem efeito o subitem 9.3.1 do Acórdão 4.488/2020-TCU-1ª Câmara, que, por sua vez, considerou ilegais os atos de aposentadoria emitidos em favor dos recorrentes. Vale mencionar que os atos foram considerados ilegais em razão do pagamento de vantagem pessoal decorrente da incorporação de parcela de quintos/décimos em conjunto com subsídio, o que contraria a jurisprudência desta Corte de Contas e do STF.

Primeira Câmara

3. Embargantes: Carlos Eduardo Magalhães de Almeida (XXX.175.196-XX); Carlos Alberto de Carvalho Barbosa (XXX.499.517-XX).

13.1. Ministros presentes: Walton Alencar Rodrigues (Presidente), Benjamin Zymler e Jorge Oliveira.
13.2. Ministro-Substituto convocado: Marcos Bemquerer Costa.
13.3. Ministros-Substitutos presentes: Augusto Sherman Cavalcanti, André Luís de Carvalho (Relator) e Weder de Oliveira.

ANDRÉ DE CARVALHO

Ministro-Substituto André Luís de Carvalho em substituição ao Ministro Vital do Rêgo.

Trata-se de embargos de declaração opostos por Carlos Eduardo Magalhães de Almeida e Carlos Alberto de Carvalho Barbosa em face do Acórdão 12463/2020-TCU-Primeira Câmara, por meio do qual esta Corte de Contas deu provimento parcial aos recursos interpostos pelos embargantes, a fim de tornar sem efeito o subitem 9.3.1 do Acórdão 4488/2020-TCU-Primeira Câmara, por meio do qual o TCU considerou ilegais os atos de aposentadoria emitidos em favor dos recorrentes. 
Em seu apelo recursal, juntado na peça 63 e datado de 14/1/2021 os embargantes sustentam, no essencial, que:
	(...) 
Os recorrentes obtiveram êxito no recurso de reexame, tendo esse Egrégio Tribunal determinado a manutenção dos pagamentos das parcelas de "quintos" juntamente com o subsídio, haja vista a existência de decisão judicial garantindo tal direito. 
A despeito disso, na parte final do voto, negou-se o registro das aposentadorias dos recorrentes. Confira-se o trecho objeto dos embargos de declaração: 
"Diante dessa dicotomia, entendo que o recurso merece ser provido parcialmente, para tornar insubsistente, exclusivamente para os recorrentes, o subitem 9.3.1 do Acórdão 4488/2020-TCU-Primeira Câmara, mantendo-se, no entanto, a negativa de registro". 
O item tornado insubsistente tinha o seguinte texto: 
"9.3.1. faça cessar, no prazo de 15 (quinze) dias, contado a partir da ciência desta deliberação, os pagamentos decorrentes dos atos impugnados, sob pena de responsabilidade solidária da autoridade administrativa omissa, consoante disposto nos arts. 71, inciso IX, da Constituição Federal e 262 do Regimento Interno desta Corte"; 
Data máxima vênia, ao autorizar a continuidade do pagamento e, ao mesmo tempo, negar o registro das aposentadorias, o acórdão incorreu em graves vícios de omissão, obscuridade e contradição. 
 
O acórdão acabou por ser obscuro e contraditório, pois deixou os recorrentes em situação absolutamente inusitada, uma espécie de aposentados de segunda classe. 
Com efeito, o único ponto sob o qual se apontou ilegalidade foi a percepção dos quintos cumulada com o subsídio. 
Posteriormente, esclarecido o porquê de os pagamentos ocorrerem - decisões judiciais transitadas em julgado -, este Egrégio Tribunal deu provimento ao recurso de reexame, tornando sem efeito a determinação de que os pagamentos cessassem. 
Mesmo assim, sendo este o único ponto que levou à declaração de ilegalidade das aposentadorias, a elas foi negado o registro. Em outras palavras, os atos de aposentadorias continuarão a surtir efeitos, não haverá a glosa das verbas discutidas nos contracheques (quintos) , mas está se negando o registro. 
Assim, as aposentadorias dos recorrentes, mesmo sendo integralmente legais, não serão registradas, o que, data vênia, sequer faz sentido. 
De outro lado, não se pode determinar ou esclarecer a autoridade que concedeu as aposentadorias sobre a possibilidade de revisão dos atos, pois eles ocorreram mediante determinação judicial. 
Nos termos do Regimento Interno, quando considerado ilegal ato de concessão de aposentadoria, os efeitos são sempre financeiros, com a cessação dos pagamentos, conforme inteligência do artigo 262 do Regimento Interno: 
"Art. 262. Quando o ato de concessão de aposentadoria, reforma ou pensão for considerado ilegal, o órgão de origem fará cessar o pagamento dos proventos ou benefícios no prazo de quinze dias, contados da ciência da decisão do Tribunal, sob pena de responsabilidade solidária da autoridade administrativa omissa. 
... 
§ 2º Recusado o registro do ato, por ser considerado ilegal, a autoridade administrativa responsável poderá emitir novo ato, se for o caso, escoimado das irregularidades verificadas. 
§ 3º Verificada a omissão total ou parcial de vantagens a que faz jus o interessado, o Tribunal poderá considerar o ato legal, independentemente das comunicações que entender oportunas para cada caso." 
Ora, sequer faz sentido permitir que os embargantes continuem percebendo a verba e, ao mesmo tempo, se negue o registro das aposentadorias. Isso porque a questão do registro da aposentadoria é preponderantemente financeira. 
Para a situação dos recorrentes, inclusive, o Regimento Interno possui previsão sobre o caminho a ser seguido. Confira-se o dispositivo: 
Art. 260.  "§ 4º Os atos que, a despeito de apresentarem algum tipo de inconsistência em sua versão submetida ao exame do Tribunal, não estiverem dando ensejo, no momento de sua apreciação, a pagamentos irregulares, serão considerados legais, para fins de registro, devendo ser consignada no julgamento a ressalva em relação à falha que deixou de existir". 
Este, exatamente o caso dos autos, pois não podemos considerar irregulares pagamentos advindos de determinação judicial transitada em julgado. 
O Tribunal constatou inconsistência no pagamento dos "quintos". Não obstante, como os pagamentos estão sendo realizados por determinação judicial, eles não podem ser considerados irregulares, razão pela qual as aposentadorias podem ser consideradas legais, para fins de registro, "devendo ser consignada no julgamento a ressalva". 
Omitiu-se o acórdão, portanto, quanto a tão relevante dispositivo, que permite o registro quando o pagamento for regular em razão de ter como origem determinação judicial. 
Além disso, o acórdão acaba por ser contraditório, pois reconhece que o jurisdicionado atendeu a todos os requisitos temporais, contributivos e remuneratórios, inclusive admitindo a continuidade do pagamento, mas nega a consequência lógica e jurídica de tudo isso, que é o necessário e indispensável registro do ato. 
Lembre-se que o Brasil adota o sistema de jurisdição una, nos termos do inciso XXXV do artigo 5º da CF/88. Ao negar o registro sob o fundamento de manutenção de sua autonomia, a Corte de Contas acabou por restringir o alcance e efeitos da coisa julgada, prejudicando o jurisdicionado, que exerceu o direito constitucional de ação. 
Essa Egrégia Corte de Contas, em assim agindo, acaba por se tornar um Tribunal Administrativo superior, com poder de revisão de decisões judiciais, competência esta não atribuída pela Constituição, haja vista a supremacia das decisões judiciais sobre os atos administrativos. 
Lembre-se que as decisões judiciais cumpridas pela autoridade que concedeu a aposentadoria se deram com a participação da União, com recursos aos tribunais superiores. 
Por fim, obscuro o acórdão, pois ele acabou por criar nova categoria de servidor aposentado, o de segunda classe, que pode se aposentar acumulando vantagens pessoais com o subsídio, mas, em razão disso, não terá o direito a registro de tal ato. 
Mesmo tendo sido mantido o item 9.4 do acórdão, ele passa a não ter efeito prático, pois a manutenção dos pagamentos acabou por ser permitida. Obscura a decisão também nesse ponto, pois deixou-se se de esclarecer como realmente ficaria a situação dos recorrentes. 
Estes, os fundamentos dos embargos de declaração. 
 (...) 
Ante o exposto, requer-se a Esse Egrégio Tribunal que conheça e dê provimento aos embargos de declaração, com efeitos infringentes, com o escopo de: 
Integrar o acórdão 12.463/2020, sanando os defeitos apontados, com o escopo de, além de permitir a continuidade do pagamento das verbas em discussão (quintos) , determinar o registro dos atos de aposentadoria dos recorrentes, com a ressalva prevista no §4º do artigo 260 do Regimento Interno; 
Sucessivamente, seja o acórdão integrado, tanto na fundamentação quanto na conclusão, para se esclarecer efetivamente a situação dos recorrentes quanto à negativa do registro dos atos de aposentadoria. 
Eis o Relatório.

Marcelo Antônio Rodrigues Viegas (OAB/DF 18.503) e outros.

Não atuou.

EMBARGOS DE DECLARAÇÃO OPOSTOS EM FACE DO ACÓRDÃO 12.463/2020-TCU-1ª CÂMARA, POR MEIO DO QUAL ESTA CORTE DE CONTAS DEU PROVIMENTO PARCIAL AOS RECURSOS INTERPOSTOS PELOS EMBARGANTES, TORNANDO SEM EFEITO O SUBITEM 9.3.1 DO ACÓRDÃO 4.488/2020-TCU-1ª CÂMARA. OMISSÃO, OBSCURIDADE E CONTRADIÇÃO ALEGADAS NÃO CARACTERIZADAS. CONHECIMENTO. REJEIÇÃO.

APOSENTADORIA (APOS)

não atuou.

Em análise, embargos de declaração opostos por Carlos Eduardo Magalhães de Almeida e Carlos Alberto de Carvalho Barbosa em face do Acórdão 12463/2020-TCU-Primeira Câmara, por meio do qual esta Corte de Contas deu provimento parcial aos recursos interpostos pelos embargantes, a fim de tornar sem efeito o subitem 9.3.1 do Acórdão 4488/2020-TCU-Primeira Câmara, que, por sua vez, considerou ilegais os atos de aposentadoria emitidos em favor dos recorrentes; valendo mencionar que os atos foram considerados ilegais em razão do pagamento de vantagem pessoal decorrente da incorporação de parcela de "quintos/décimos" em conjunto com subsídio, o que contraria a jurisprudência desta Corte de Contas e do STF.
Atuo perante o presente feito neste momento, por estar prevento, em face de ter relatado o referido Acórdão 12463/2020-TCU-Primeira Câmara em substituição ao Ministro Vital do Rêgo. 
Preliminarmente, destaco que os embargantes tomaram ciência da decisão embargada por meio do seu representante legal em 12/1/2021, via sistema conecta-TCU. Com isso, o embargo acostado à peça 63, datado de 14/1/2021, encontra-se tempestivo, nos termos do art. 287, § 1º, do Regimento Interno do TCU. 
Os embargantes sustentam que há obscuridade, contradição e omissão no acórdão recorrido, alegando, em síntese que, se o acórdão embargado deu provimento parcial aos recursos, reconhecendo que a decisão transitada em julgado em 29/5/2009 nos autos do processo 2006.00.2.009157-3 e que tramitou no TJDFT garantiu o pagamento de "quintos/décimos" em conjunto com subsídio aos interessados, as concessões deveriam ser necessariamente tidas por legais.   
-II-
A despeito dos argumentos apresentados, entendo que o apelo manejado pelos embargantes não tem o condão de promover alteração na parte dispositiva do acórdão embargado, pelas razões que passo a expor.
Observo, de início, que o fato de haver decisão judicial transitada em julgado garantindo o pagamento da parcela de quintos em concomitância com o subsídio não obriga esta Corte de Contas a alterar seu entendimento acerca da impossibilidade de tal pagamento. Por óbvio este Tribunal não tem competência para desconstituir um julgamento proferido no âmbito do Poder Judiciário. E foi exatamente por essa razão que, ao analisar o pedido de reexame interposto pelos embargantes, este Tribunal deu provimento parcial aos recursos para tornar sem efeito a determinação inicial contida no Acórdão 4488/2020-TCU-Primeira Câmara, que inicialmente foi no sentido de excluir a parcela decorrente da incorporação de quintos; ressaltando, pois, que, após a prolação do acórdão embargado, os proventos dos embargantes não sofrerão, na prática, alterações em relação aos valores por eles percebidos.
Vale lembrar que o art. 71, inciso III, da CF/1988, estipula a competência constitucional privativa desta Casa para, com exclusividade, apreciar a legalidade dos atos de concessão de aposentadoria e que, no ordenamento pátrio, vige o princípio da independência das instâncias.
Significa dizer que o TCU exerce a sua competência constitucional independentemente das demais jurisdições (civil, penal, trabalhista etc.) . Nesse sentido, são diversos os precedentes nesta Casa, a exemplo dos Acórdão 406/1999-TCU-Segunda Câmara, 436/1994-1ª Câmara e 6/1996-1ª Câmara.
Não existe, então, a eventual litispendência entre o processo nesta Corte de Contas e outro sobre matéria idêntica no âmbito do Poder Judiciário. Nessa linha, os Acórdãos 1.487/2017, 2.181/2017, da 1ª Câmara; os Acórdãos 3.535/2015, 2.860/2017, da 2ª Câmara; e os Acórdão 680/2015-TCU-Plenário do TCU.
Em conclusão destaco que, no presente caso concreto, esta Corte de Contas deu cumprimento ao comando judicial transitado em julgado (que tão somente permitiu o pagamento concomitante da parcela de quintos com subsídio) sem descuidar, no entanto, da sua competência constitucional privativa para apreciar a legalidade dos atos de aposentadoria, para fins de registro, mantendo o entendimento de que as concessões emitidas em favor dos embargantes são ilegais. 
Não se sustentam, portanto, os argumentos trazidos pelos embargantes, razão pela qual os presentes embargos devem ser rejeitados.
Ante o exposto, pugno para que seja adotada a minuta de acórdão que ora trago ao exame deste Colegiado.
TCU, Sala das Sessões Ministro Luciano Brandão Alves de Souza, em 30 de março de 2021.
Ministro-Substituto ANDRÉ LUÍS DE CARVALHO 
Relator